【裁判字號】    96,上易,2216
【裁判日期】    970501
【裁判案由】    恐嚇等
【裁判全文】
臺灣高等法院臺中分院刑事判決        96年度上易字第2216號
上  訴  人
即  被  告  丙○
上列上訴人因恐嚇等案件，不服臺灣臺中地方法院96年度易字第
4526號中華民國96年11月16日第一審判決（起訴案號：臺灣臺中
地方法院檢察署96年度偵字第8305號），提起上訴，本院判決如
下：
    主  文
上訴駁回。
    犯罪事實
一、丙○與丁○○係位在臺中市北屯區○○○○街七號「皇家豪
    門大樓」社區上、下樓鄰居。丙○於民國（下同）九十五年
    十二月十二日上午七時三十分許，在前揭社區Ｂ棟大樓玄關
    處，因丁○○突將照明用之電燈關閉，而對丁○○心生不滿
    ，竟基於公然侮辱之犯意，在二人所途經之大樓中庭，至大
    樓管理室前等不特定人得以共見共聞處所，一路持續對丁○
    ○辱罵「幹你娘」、「幹你娘雞歪」等足以減損他人名譽之
    語，而公然侮辱丁○○。丙○復另起恐嚇危害安全之犯意，
    在該大樓之中庭，以右手所持之安全帽，作勢欲毆打丁○○
    ，並恫稱：「你給我小心、注意一點」等語，以此加害生命
    、身體之事，使丁○○心生畏懼，致生危害於安全。嗣經丁
    ○○訴由警方處理，而查悉上情。
二、案經丁○○訴由臺中市警察局第五分局報請臺灣臺中地方法
    院檢察署檢察官偵查起訴。
    理    由
一、程序方面：
(一)按告訴乃論之罪，告訴人祇須表示訴究之意思為已足，不以
    明示其所告訴者為何項罪名或言明「告訴」為必要，且依其
    所陳述之事實，客觀上已可認其有訴追之意思，仍屬合法之
    告訴（最高法院九十年度臺上字第七二○五號判決意旨參照
    ）。本件告訴人丁○○於九十五年十二月十二日警詢時，雖
    僅表示要提出恐嚇告訴，惟其於警詢以請詳述遭恐嚇情形、
    內容為何時，已具體陳述遭被告公然侮辱及恐嚇之情事（見
    警卷第五頁），其後復於警詢、偵查中及本院審理時一再表
    示追究其遭被告辱罵三字經、五字經乙節之意思，顯見其於
    警訊時陳述遭被告辱罵三字經、五字經之事實，在客觀上即
    已有訴追之意思即告訴之意，應認公然侮辱部分已有合法告
    訴，合先敘明。
(二)按被告以外之人於審判外之言詞或書面陳述，除法律有規定
    者外，不得作為證據；又被告以外之人於偵查中向檢察官所
    為之陳述，除顯有不可信之情況者外，得為證據，刑事訴訟
    法第一百五十九條第一項及第一百五十九條之一第二項分別
    定有明文。查證人丁○○、洪蘭、沈夏香於偵查中具結向
    檢察官所為之證述，被告丙○並未主張有何不適當之處，且
    本院審酌該偵查筆錄作成時之情況，並無顯有不可信之情況
    ，則依刑事訴訟法第一百五十九條之一第二項之規定，為傳
    聞法則之例外，有證據能力，本院自得引為判決參考之依據
    。
(三)按被告以外之人於審判外之言詞或書面陳述，除法律有規者
    外，不得作為證據；又被告以外之人於審判外之陳述，雖不
    符前四條之規定，而經當事人於審判程序同意作為證據，法
    院審酌該言詞陳述或書面陳述作成時之情況，認為適當者，
    亦得為證據，刑事訴訟法第一百五十九條第一項及第一百五
    十九條之五第一項分別定有明文。查被告及公訴人於本院準
    備程序時已同意將證人丁○○、羅文章之警詢筆錄做為證據
    ，且本院審酌各該警詢筆錄作成時之情況，亦認為適當，則
    依刑事訴訟法第一百五十九條之五第一項之規定，為傳聞法
    則之例外，有證據能力，本院自得引為判決參考之依據，合
    先敘明。
二、訊據被告對於在上揭時、地，因電燈關閉問題，與告訴人丁
    ○○發生爭執之事實，坦承不諱，惟矢口否認有何公然侮辱
    、恐嚇犯行，辯稱：伊沒有罵三字經、五字經及恐嚇告訴人
    ，告訴人罵伊社區敗類、圾垃，伊才回應說你才是社區敗類
    、垃圾，況告訴人於當時狀況下，若真有心生畏懼應向管理
    員求救，何以反而離去？且伊若確有公然侮辱、恐嚇犯行，
    何以告訴人不提出當時之錄影畫面？再者，告訴人丁○○與
    證人羅文章之陳、證述，均前後不一且矛盾，並有與諸多事
    實不相符合之處，又有互有勾串之嫌，且亦與證人洪蘭之
    證述亦不相符合，至於證人羅文章事後翻異警詢之前詞，則
    有挾怨報復之嫌，其等三人之證述與常情有違，應均不足作
    為伊有罪之認定等語。經查：
(一)告訴人丁○○於警詢中陳稱：於九十五年十二月十二日上午
    七時三十分許，伊與太太洪蘭從住家四樓坐電梯到樓下，
    進到電梯時被告已經在電梯內，雙方離開電梯走到大樓中庭
    ，在進入中庭時，伊將進入中庭的燈隨手關掉，在伊關燈後
    ，被告立刻又將電燈打開，就在現場對著伊一直叫罵，並連
    三字經、五字經都罵出來，且手持安全帽作勢要打伊等語（
    參見警卷第五頁），又於偵查中具結證稱：當時伊走在樓梯
    的最前面，被告走在伊後面，洪蘭走在被告的後面，當時
    伊看天已亮了，就隨手關燈，被告見狀就罵伊「幹你娘」、
    「幹你娘雞歪」，伊就轉頭看被告，被告手拿安全帽作勢想
    要攻擊伊，並且說「你給我小心一點，為什麼在我前面把燈
    關了，讓伊看不見」等語（參見偵查卷第二二頁），復於原
    審審理時具結證稱：當天伊從四樓跟伊太太一起出門坐電梯
    下樓，在同一電梯裡面遇到被告，坐電梯到在一樓走出電梯
    後，走一個樓梯下來，大門口有一個電燈開關，是控制門口
    電燈，伊就把電燈關掉，被告問伊為何要關燈，伊就說你又
    不是看不見，被告就從社區中庭開始罵伊三字經「幹你娘」
    、「幹你娘雞歪」一直罵到社區管理室，當時伊太太站在伊
    後方旁邊，不是在伊右後方就是站在伊左後方，伊太太一直
    在旁邊勸伊不要和被告起衝突，到了管理室被告也還有在罵
    伊，後來有個晚輩來載伊去醫院，伊就坐車走了等語（參見
    原審卷第六三頁），又證稱：被告當時手持一個安全帽，在
    社區中庭被告有拿安全帽要打人的動作，叫伊要小心等語（
    參見原審卷第六四頁），從以上告訴人之指、證述被告公然
    侮辱及恐嚇過程以觀，固然告訴人於警、偵詢對於上開公然
    侮辱及恐嚇之地點，究係在樓梯間或中庭，有未明之處，惟
    對於被告之公然侮辱及恐嚇情節之陳述，尚稱前後一致，並
    未有何違反常情之處。雖告訴人於警詢時並沒有說到被告有
    對其恐嚇要其注意一點、小心一點等語，而是到偵審中始提
    及。然告訴人於警詢時，即表明因被告手持安全帽作勢要打
    他，所以告訴被告恐嚇，並非在偵審中無中生有，而另起告
    訴被告恐嚇之意，且告訴人在偵、審證述被告嚇稱：「你給
    我小心一點、注意一點．．」等語，係對當時情況作更詳盡
    的說明，蓋詢答之內容本即隨詢問人對事件之了解或時間之
    經過而有所不同，告訴人於偵查及原審係針對本件犯罪事實
    加以詢答，於已有警詢之基礎及被告對犯罪事實爭執情況下
    ，自然而然會較為完整之陳述，尚難謂告訴人於警詢所述遭
    恐嚇乙節與偵審所述有何不符或矛盾之處。被告雖以：告訴
    人若心生畏懼應向管理員求救，何以反而自行離去等語，以
    此質疑告訴人應非心生畏懼。然以告訴人年逾七十，與被告
    在體能上強弱懸殊，見被告手持安全帽作勢欲對之毆打，會
    產生畏怖之心，除據告訴人證述在卷，亦合於常情，而告訴
    人是否心生畏懼，與是否應向管理員求救，實無必然關聯性
    ，告訴人選擇自行坐車離去，遠離被告，亦是一種避免危險
    之方式，實難以此而認告訴人未心生畏懼，是被告前揭置辯
    ，要無可採。
(二)證人洪蘭於偵查中證稱：九十五年十二月十二日早上七點
    ，伊和告訴人下樓梯，告訴人將燈關掉後，被告就一直罵伊
    先生「幹你娘」、「幹你老母雞歪」（臺語），並以右手拿
    安全帽，作勢要打人，當時被告表情很兇，被告一直罵，伊
    怕當場雙方打起來，伊就趕快把伊先生推開等語（參見偵查
    卷第六頁），以上證述就被告係如何公然侮辱及恐嚇告訴人
    等情，核與告訴人前揭指證述相符。雖被告辯以：證人洪
    蘭上開證述之案發地點與告訴人有不一致，所稱罵人的話語
    亦有不同等語。惟案發地點究係在樓梯間或中庭，於偵查中
    不論是告訴人或證人洪蘭之證述，固尚有未明之處，然並
    未影響證人洪蘭及告訴人指述被告有如何公然侮辱及恐嚇
    等情之認定，另告訴人於警詢係陳以：．．對著伊一直叫罵
    ，並連三字經、五字經都罵出來．．等語，並未指稱被告以
    國語辱罵三字經、五字經，而所謂三字經、五字經並無約定
    成俗之文字上寫法，告訴人與證人洪蘭證述被告所辱罵之
    三字經、五字經，均係以侮辱告訴人母親而達減損告訴人名
    譽、地位之言詞，並無不一致情事，被告前揭抗辯，在證人
    證詞證明力之採認上，不具有重要性，要難為被告有利之認
    定。
(三)按告訴人、證人之陳述有部分前後不符，或相互間有所歧異
    時，究竟何者為可採，法院仍得本其自由心證予以斟酌，非
    謂一有不符或矛盾，即應認其全部均為不可採信（最高法院
    七十四年臺上字第一五九九號判例意旨參照）。查證人羅文
    章於警詢時陳稱：「（問：九十五年十二月十二日七時三十
    分該皇家豪門大樓中庭霍榮記與丙○發生何糾紛你是否清楚
    ？詳情為何？）當時情形是丁○○與丙○二人互罵，另外還
    有丁○○他太太也在場。」、「（問：丁○○與丙○二人在
    互罵情形及內容為何？因何原因你是否知情？）罵的內容我
    不是很清楚，好像是因為電燈電源開關的問題」、「（問：
    你是否聽見丙○以幹你娘、幹你娘等字語辱罵丁○○？
    有無看見丙○手持安全帽作勢要打丁○○？）沒有聽見，但
    事後丁○○他太太曾進來管理室說丙○罵的很難聽而已，現
    場伊並沒有聽到，沒有看見。」等語（參見警卷第九頁）。
    然證人羅文章於原審審理時證稱：被告與告訴人從他們住的
    大樓走過來，一直罵到管理室門口，被告罵告訴人「幹你娘
    」、「幹你娘雞歪」，伊聽到的比較清楚是從管理室罵到騎
    樓，當時還有告訴人太太在場，伊沒有看到被告太太沈夏香
    在場，告訴人與被告走出電梯後就一直吵過來，聽到他們二
    人吵架聲，伊才從管理室走出管理室外面，伊問他們什麼事
    情，告訴人太太說因為關燈事情吵起來，被告當時手上有拿
    安全帽、包包，被告拿起安全帽作勢要打告訴人的樣子等語
    （參見本院卷第六八、六九頁），前後並不一致，對此，證
    人羅文章於原審審理時證稱：發生事情後還沒有到警察局時
    ，被告就先來找伊，跟伊說假如你到警察局，要說他沒有罵
    人，伊說都還沒有去警察局，你怎麼知道警察會問什麼，伊
    認為這是小事情，警察找伊去，伊不想鬧那麼大，警察問伊
    罵什麼，伊就跟警察說他們咿呀咿呀的罵，伊當時是希望他
    們不要吵架，被告後來還來管理室跟伊說他是故意的，要告
    訴人早點死掉等語（參原審卷第七二頁），參以證人羅文章
    於警詢中之陳述，對被告與告訴人互罵之內容亦未進一步詳
    述，僅答以不清楚、沒有聽見、沒有看見，其於警詢中陳述
    顯有避重就輕之嫌，是證人羅文章於原審審理時證稱為求息
    事寧人而在警詢時隱匿事實乙節，應堪採信；又證人羅文章
    於警詢中之陳述，並未具結，而無證人偽證刑罰之適用，相
    對於證人羅文章於原審具結時所為之證詞，自以原審之證詞
    較為可採，況其證述情節，亦核與告訴人於原審之證述互相
    吻合而可資採信。
(四)被告雖辯以：證人羅文章事後翻異警詢前詞，係挾怨報復等
    語，並請求傳訊製作毀損案之警員梁建隆。然此僅係被告個
    人臆測，且被告所提之毀損案件中（臺灣地方法院檢察署九
    十六年度偵字第一三五三○號），並非證人羅文章對被告提
    出毀損告訴，證人羅文章於該案中亦僅就管理員之身分對已
    發生之事實加以陳述，固然證人羅文章於該案中陳以係被告
    打破花盆，惟其於該案警詢時亦陳以並未親眼看到被告打破
    花盆等語，苟其因此案而有誣陷被告之意，其大可一口咬定
    親眼看到，而非以推測之詞認係被告所為，是被告辯稱證人
    羅文章挾怨報復等語，顯屬無據，被告請求製作毀損案之警
    員梁建隆自亦無必要，附此敘明。
(五)被告雖辯以：伊若確有公然侮辱、恐嚇犯行，何以告訴人不
    提出當時之錄影畫面等語？惟查，被告於原審及本院均辯以
    管區員警甲○○有觀看過當日之監視錄影帶之內容等情，然
    證人甲○○即受理該案之員警到庭證稱：其並沒有看過當天
    監視錄影帶，也沒有將該錄影帶扣起來，因為告訴人說沒有
    錄到，且事發地點，沒有裝設錄影帶可以錄到等語（見本院
    卷第一四六頁），核與證人羅文章於原審審理時證稱：監視
    器範圍只有監視鐵門前面、後面，並沒有很遠等語（參見原
    審卷第七○頁），且參照被告於原審及本院自行提出之監視
    器位置圖、監視畫面及相片（參見原審卷第一０五、一０六
    頁、本院卷第一二０至一二六頁），其監視範圍在樓梯間轉
    至中庭間及中庭間，確有死角，自無從監視錄影帶中查悉本
    件犯罪事實，而犯罪事實之認定係以證據為之，並不限何種
    證據方法，被告所辯顯係誤解，自無足採。
(六)證人沈夏香即被告之妻於偵查中證稱：當天伊爬樓梯運動，
    走到四樓時，伊看到告訴人和他太太進電梯，電梯內還有被
    告，伊就繼續往下走，伊走到二樓與一樓中間時，伊聽到告
    訴人在問候被告的媽媽，被告回說「你怎麼可以這樣罵人」
    ，告訴人說「我就是要罵你，你眼睛瞎了」，被告沒有回話
    ，當時他們站在電梯出來旁下坡的樓梯下面，伊站在二樓轉
    角到一樓的地方，後來到中庭，被告說「不要講關燈的事，
    你們管理委員會連帳都沒有公布」，伊當時只有看到告訴人
    一人，且後來他們到中庭時，也只有被告、告訴人二人，伊
    還有看到管理員在管理室看電視，伊沒有看到告訴人太太等
    語（參見偵查卷第二八頁），又於原審審理時證稱：被告沒
    有罵告訴人三字經，伊看到情形是被告站在玄關抓著樓梯扶
    手，告訴人把電燈關掉，被告問告訴人為何要把電燈關掉，
    告訴人問候被告媽媽還加個Ｂ字，說你眼睛瞎了看不到，被
    告、告訴人走出來後，二人都沒有說話等語（參見原審卷第
    七四、七五頁），然其在被告追問「妳確定我們都沒有說任
    何話」之下，又立刻改稱：被告從手扶梯走下樓來，告訴人
    已經在門口外面，被告也走下去，被告問怎麼可以罵人，告
    訴人說就是要罵你眼睛瞎了，你沒有繳管理費憑什麼用燈，
    被告也沒有說什麼就往前走，他們走到中庭時，伊原本要往
    回走，伊在門口探頭出去有聽到被告說你們管理委員會帳戶
    怎麼都沒有公布，告訴人說關你家什麼事情，伊當時有跟出
    來，伊是跟到大樓裡面Ｌ轉角的地方，在該處可以看到管理
    室，管理員在管理室看電視，門是關起來的，當天有寒流，
    很冷，伊從門口出來看到管理室整個過程中，沒有聽到被告
    罵告訴人三字經，被告也沒有拿安全帽要打告訴人等語（參
    見原審卷第七五、七六頁）。證人沈夏香於原審審理時對被
    告與告訴人到中庭時是否有說話乙節，前後供述不一，且明
    顯接受被告暗示而為陳述，證人沈夏香證詞是否為真，已非
    無疑，況有無說話不若本件案發地點，會隨著移動而變動，
    陳述些微出入不影響事實，而有無說話則僅有或沒有兩個答
    案而已，亦可徵證人沈夏香之證述確有可疑之處？又證人沈
    夏香雖於原審審理時證稱：伊當天回娘家，伊三、四天回家
    後才告訴被告伊當天在場等語（參見原審卷第八○頁），然
    本案於九十五年十二月十二日發生後，被告遲至九十六年七
    月九日偵訊時，均未提出證人沈夏香亦在場之辯詞，卻於九
    十六年八月六日方向檢察官提出證人沈夏香亦在場之辯詞，
    惟觀諸被告於偵查中、原審及本院審理時，屢次具狀向檢察
    官、原審及本院陳述對己有利之辯詞，顯見被告並非被動等
    待檢方或院方調查之人，是被告未於第一時間提出此一有利
    人證，卻於九十六年八月六日才辯稱證人沈夏香亦在場乙節
    ，是否可信，不無可疑？再徵之，證人沈夏香身為被告之妻
    ，若當天真有在場，見被告與告訴人激烈爭吵，豈有僅在一
    旁「探頭」觀看，不加以現身幫助或阻止之理，是被告提出
    其妻沈夏香此一人證時點，及證人沈夏香證述其在場見聞之
    方式，均有悖於常理，證人沈夏香前揭證述要難採信，實難
    為對被告有利之認定。
(七)綜上所述，被告所辯與事證不合，不足採信，本案事證明確
    ，被告犯行洵堪認定，應依法論科。
三、被告以出言詈罵三字經、五字經等穢語之方式，在不特定多
    數人得共見共聞之場所，對告訴人予以侮辱，核其所為，係
    犯刑法第三百零九條第一項之公然侮辱罪；復被告以加害生
    命、身體之事，使告訴人心生畏懼，致生危害於安全，係犯
    刑法第三百零五條恐嚇危害安全罪。被告所犯公然侮辱及恐
    嚇危害安全二罪間，犯意個別，行為互殊，應予分論併罰。
四、原審認被告罪證明確，適用刑法第三百零五條、第三百零九
    條第一項、第四十一條第一項前段、第二項、第五十一條第
    六款、刑法施行法第一條之一第一項、第二項前段規定，審
    酌被告因細故出言侮辱及恐嚇告訴人，有違社會良善風氣，
    暨其素行、智識、犯罪之動機、手段、犯罪所生危害，被告
    犯後否認犯行，態度欠佳等一切情狀，對上開二罪，各量處
    拘役四十五日及五十五日，及如易科罰金，均以新台幣一千
    元折算一日，並說明被告行為後，中華民國九十六年罪犯減
    刑條例於九十六年七月四日公布，於同年月十六日施行，被
    告本件犯行係在九十六年四月二十四日以前，且非中華民國
    九十六年罪犯減刑條例第三條所示不得減刑之罪，依中華民
    國九十六年罪犯減刑條例第二條第一項第三款，對所犯二罪
    均減其刑期二分之一即各減為拘役二十二日及二十七日，及
    如易科罰金，均以新台幣一千元折算一日；另被告所犯公然
    侮辱、恐嚇二罪，均為最重本刑五年以下有期徒刑之罪，其
    所宣告之刑經依中華民國九十六年罪犯減刑條例第二條第一
    項第三款，減其刑期二分之一後，均仍為有期徒刑六個月以
    下之刑度，爰依中華民國九十六年罪犯減刑條例第九條，併
    諭知易科罰金之折算標準，及依同條例第十條之規定，合併
    定應執行拘役四十五日，如易科罰金以新台幣一千元折算一
    日。其認事用法均無不當，量刑亦屬妥適。被告以上詞上訴
    ，指摘原判決不當，並無理由，應予駁回。
據上論斷，應依刑事訴訟法第368條，判決如主文。
本案經檢察官乙○○到庭執行職務。
中    華    民    國    97    年    5    月     1     日
            刑事第八庭  審判長法  官  羅  得  村
                              法  官  張  靜  琪
                              法  官  吳  進  發
上列正本證明與原本無異。
不得上訴。
                              書記官  柯  孟  伶
中    華    民    國    97    年    5    月     1     日
附錄條文：
刑法刑法第三百零五條
以加害生命、身體、自由、名譽、財產之事，恐嚇他人致生危害
於安全者，處2年以下有期徒刑、拘役或3百元以下罰金。
刑法第三百零九條第一項
公然侮辱人者，處拘役或3百元以下罰金。


司法院資訊處製作；財團法人民間司法改革基金會備份。
